【裁判字號】    96,訴,9350
【裁判日期】    980428
【裁判案由】    拆屋還地
【裁判全文】
臺灣臺北地方法院民事判決              96年度訴字第9350號
原      告  甲○○
            丙○○
            庚○○○
共      同
訴訟代理人  簡旭成律師
            黃啟逢律師
被      告  己○○
訴訟代理人  莊秀銘律師
            甘義平律師
            徐紹鐘律師
上列當事人間請求拆屋還地等事件，本院於民國98年4 月14日言
詞辯論終結，判決如下：
    主      文
原告之訴及假執行之聲請均駁回。
訴訟費用由原告負擔。
    事實及理由
一、訴狀送達後，原告不得將原訴變更或追加他訴。但請求之基
    礎事實同一者，或擴張或減縮應受判決事項之聲明者，不在
    此限，民事訴訟法第255條第1項第2 款定有明文。查原告起
    訴請求被告應將坐落臺北縣新店市○○段青潭小段第24-2、
    24-7、24-28、24-29地號上無保存登記建物拆除後，返還於
    共有人全體。嗣經本院囑託臺北縣新店地政事務所測量現場
    占用面積後，被告據此變更聲明請求：(一)被告應將坐落臺北
    縣新店市○○段青潭小段第24-2地號如複丈成果圖所示編號
    A、C、F 部分拆除，並返還與原告丙○○、庚○○○及其他
    全體共有人。(二)被告應將坐落臺北縣新店市○○段青潭小段
    第24-28地號如複丈成果圖所示編號E部分拆除，並返還與原
    告丙○○、庚○○○及其他全體共有人。(三)被告應將坐落臺
    北縣新店市○○段青潭小段第24-7地號如複丈成果圖所示編
    號B、D、G 部分拆除，並返還與原告丙○○、庚○○○、甲○○及其他全體共有人。(四)被告應給付原告丙○○新臺幣（
    下同）221,100 元及自本書狀繕本送達翌日起至清償日止，
    按週年利率5%計算之利息，及自民國97年3月1日起至返還前
    開土地之日止，按月給付原告丙○○2,456 元。(五)被告應給
    付原告庚○○○221,100 元及自本書狀繕本送達翌日起至清
    償日止，按週年利率5%計算之利息，及自民國97年3月1日起
    至返還前開土地之日止，按月給付原告庚○○○2,456 元。
    (六)被告應給付原告甲○○19,125元及自本書狀繕本送達翌日
    起至清償日止，按週年利率5%計算之利息，及自民國97年3
    月1日起至返還前開土地之日止，按月給付原告甲○○125
    元。
    (七)聲明第4、5、6 項，願供擔保請准宣告假執行。核原告所
    為訴之變更，均係基於同一無權占有事實之下，依不同請求
    權基礎所為之請求，且減縮起訴時關於前揭第24-29 地號土
    地之請求，揆諸上開規定，乃法之所許，先此敘明。
二、原告起訴主張：
  (一)兩造為臺北縣新店市○○段青潭小段24-2、24-7、24-28 等
    地號土地（下稱系爭土地）所有權共有人之一，其應有部分
    情形如附表所示，詎被告未得其他共有人同意，私自在共有
    土地興建未經保存登記之建物即青潭明聖宮（下稱系爭建物
    ），並為自己占有使用，逾越應有部分為使用收益，所受超
    過之利益為不當得利，原告自得依不當得利之法律規定請求
    被告返還相當於租金知之不當得利，惟此種不當得利返還請
    求權本屬損害賠償性質．原非租金之替補，亦即非基於一定
    法律關係而依序發生之定期給付債權，其請求權時效應為15
    年，而不適用短期時效。又查本件被告自承青潭明聖宮香火
    鼎盛，價值數億元，為當地信仰中心，是以依其利用基地之
    經濟價值及所受之利益，以申報地價年息10% 計算租金，自
    無不當。此外被告興建寺廟部份，其面積幾乎涵蓋全部地號
    面積，根本無各自管領使用之分管餘地，且該寺廟既係陸續
    興建，其使用範圍顯然不確定，分管所為之要約即非明確，
    又如何得其他共有人承諾，且證人丁○○、乙○○、戊○○
    之證詞均無法確定分管範圍，尚難證明有默示分管契約之存
    在。又原告請求返還被占用之土地，係依法主張權利，何以
    有損害他人為目的而為權利濫用，被告以權利濫用為抗辯，
    實屬無據。爰依民法第767條、第179條等規定提起本件訴訟
    ，以維權利。
  (二)原告丙○○為系爭土地中第24-2 地號共有人，持分1/6，被
    告占有第24-2地號如複丈成果圖所示編號A、C、F部分共558
    平方公尺，其應給付原告丙○○相當於租金不當得利金額為
    1,500（公告現值）x80%×558（占有面積）xl0%（年息）xl
    5（年）xl/6（持分）＝167,400元。每月應給付原告丙○○
    930元（1,500x0.8x558x10%÷12x1/6）。另系爭土地中第24
    -28地號，原告丙○○持分1/6，被告占有該土地如複丈成果
    圖所示編號E 部分共29平方公尺，其應給付原告丙○○相當
    於租金不當得利金額為1,500x80%×29xl0%xl5xl/6＝8,70 0
    元。每月應給付原告丙○○1,276 元（39,600x80%x29xl0%÷
    12xl/6）。再系爭地中第24-7地號，原告丙○○持分1/9，
    被告占有如複丈成果圖所示編號B、D、G部分共225平方公尺
    ，應給付原告丙○○相當於租金不當得利金額為1,500x80%x
    225x10 %xl5年xl/9＝45,000元。每月應給付原告丙○○250
    元（1,500x80%x225xl0%12x15年×1/9 ），以上總計共應
    給付原告丙○○221,100元，每月共計2,456元。
  (三)原告庚○○○為系爭土地中第24-2 地號共有人，持分1/6，
    被告占有如複丈成果圖所示編號A、C、F部分共558平方公尺
    ，應給付原告庚○○○相當於租金不當得利金額為 1,500（
    公告現值）x80%×558（占有面積）xl0%（年息）xl5（年）
    xl/6（持分）＝167,400元。每月應給付原告庚○○○930元
    （1,500x80%x55 8x10%÷12x1/6 ）。另系爭土地中第24-28
    地號，原告庚○○○持分1/6 ，被告占有如複丈成果圖所示
    編號E 部分共29平方公尺，其應給付原告庚○○○相當於租
    金不當得利金額為1,500x80%×29xl0 %xl5xl/6＝8,700元。
    每月應給付原告庚○○○1,276元（39,600x80%x29xl0%÷12
    xl/6）。再系爭土地中第24-7 地號，原告庚○○○持分1/9
    ，被告占有如複丈成果圍所示編號B、D、G部分共225平方公
    尺，其應給付原告庚○○○相當於租金不當得利金額為1,50
    0x80%x225x10%xl5年xl/9＝45,000元。每月應給付原告庚○○○250元（1,500x80%x225xl0%÷12×1/9)，以上總計共應
    給付原告庚○○○221,100元，每月共計2,456元。另原告陳
    甲○○（更名前為沈珮菁）為系爭土地中第24-7地號共有人
    ，持分1/18，被告占有如複丈成果圖所示編號B、D、G 部分
    共225 平方公尺，應給付原告甲○○相當於租金不當得利金
    額為1,500x80%×225xl0%xl2.75年xl/18＝19,125 元。每月
    應給付原告甲○○125元（1,500 x80%x225x10%÷12x1/18）
    。
  (五)並聲明：(一)請求被告將坐落於臺北縣新店市○○段青潭小段
    24-2地號如複丈成果圖所示編號A、C、F 部分拆除，並返還
    與原告丙○○、庚○○○及其他全體共有人。(二)請求被告將
    坐落於臺北縣新店市○○段青潭小段24-28 地號如複丈成果
    圖所示編號E 部分拆除，並返還與原告丙○○、庚○○○及
    其他全體共有人。(三)請求被告將坐落於臺北縣新店市○○段
    青潭小段24-7地號如複丈成果圖所示編號B、D、G 部分拆除
    ，並返還與原告丙○○、庚○○○、甲○○及其他全體共有
    人。(四)被告應給付原告丙○○221,100 元及自準備書狀繕本
    送達翌日起至清償日止按年息5%計算之利息，及自97年3月1
    日起至返還前開土地之日止，按月給付原告丙○○2,456 元
    。(五)被告應給付原告庚○○○221,100 元及自準備書狀繕本
    送達翌日起至清償日止按年息5%計算之利息，及自97年3月1
    日起至返還前開土地之日止，按月給付原告庚○○○ 2,456
    元。(六)被告應給付原告甲○○19,125元及自準備書狀繕本送
    達翌日起至清償日止按年息5%計算之利息，及自97年3月1日
    起至返還前開土地之日止，按月給付原告甲○○125 元。(七)
    上開聲明4至6項部分，願供擔保請准宣告假執行。
二、被告答辯略以：
  (一)原告雖為系爭土地之共有人之一，然其所請求拆除之系爭建
    物，係當初耗費鉅資興建，已有數十年歷史之「青潭明聖宮
    」，而其請求拆除所能取得之利益，僅為就系爭寺廟基地所
    擁有之土地持分價值，兩相比較之下，顯屬「以損害他人為
    主要目的」且有違「誠信原則」，自不應准許。參之原告所
    提出之土地登記謄本，可知原告庚○○○、丙○○早於65年
    7月1日即繼承取得系爭24-2 地號土地持分各1/6、24-7地號
    土地持分各1/9，而24-28地號係於68年2 月15日自24-2地號
    分割而來。另原告甲○○則係於84年5 月25日，因買賣而取
    得系爭24-7地號土地持分1/18。反觀被告己○○當初為蓋廟
    之需，早於60年8月7日即與前地主沈定簽訂買賣契約書，承
    購系爭土地持分1/3 連同地上物，隨後即開始進行整地興建
    ，直至71年間方大致建築完成，在此建廟過程之10餘年間，
    原告庚○○○、丙○○均不曾有任何異議，原告甲○○於84
    年5 月取得系爭土地持分後亦未有任何爭執，直至本件起訴
    時建廟完成已逾25年之久，被告已花費鉅資興建並不斷進行
    修繕及維護，原告方起訴請求拆除，此顯屬權利之濫用且有
    違誠信原則。再者，本件原告請求拆屋還地所能取得之利益
    ，僅為系爭寺廟占用基地範圍其等所擁有之持分價值，依97
    年1月之公告現值計算，24-2 地號部分為279,000元（1500×
    558×2/6＝279000），24-7地號部分為93,750元（1500×22
    5×5/18＝93750），24-28地號部分為382,800元（39600×2
    9×2/6＝382800），合計原告所能取得之利益為755,550 元
    。反觀原告所請求拆除之「青潭明聖宮」，有其雕樑畫棟之
    建築及細心考究之建材，依臺北縣政府民政局函復鈞院所附
    之「寺廟登記表」所載，系爭寺廟單是本廟建物之價值即高
    達20,000,000 元，另有辦事室、禪房價值4,000,000元、廚
    房、齋堂價值2,000,000元、浴室、廁所價值2,000,000元，
    加上建廟已有數十年歷史，成為眾多信徒之信仰中心，具有
    安定社會人心之作用。原告等僅為區區750,000餘元小利，
    即遽行請求拆除至少價值數千萬元之寺廟，自屬以損害他人
    為主要目的而不應准許。
  (二)被告於60年間購買系爭土地持分時，前地主沈定即告知其與
    其他共有人間存有長期之分管契約，亦即各共有人早已依各
    自持分比例劃定其使用收益範圍，且有依該使用收益範圍協
    議分割共有物之打算，此觀買賣契約書第1條及第3條中，沈
    定即承諾將提出全體共有人之分割同意書即明。雖然沈定當
    時並未提供書面之分管契約，但從各共有人數十年來各自使
    用系爭土地相安無事之情以觀，亦顯有默示之分管契約存在
    。本件原地主沈定與其他共有人成立之分管契約，對受讓人
    被告亦繼續存在，而被告嗣後即依該持分比例之分管範圍興
    建廟宇，原告自無由請求拆除。且從證人乙○○、戊○○之
    證詞可證，系爭土地確在乙○○之上一代前，即由長輩間約
    定分管，數十年來均無爭執，而沈定將土地持分出賣予被告
    蓋廟之範圍，即為當初沈定依分管契約所得使用收益之範圍
    ，被告並未占用他人分管之土地，原告請求拆屋還地自無理
    由。
  (三)被告只是在自己分管之土地範圍蓋廟，並未占用他人分管之
    土地，應無不當得利可言。蓋系爭土地當初分管之範圍，係
    依籬笆或樹木等界標來界定其範圍，並未實際進行面積之測
    量，加以共有人間分管土地之地理位置各有不同，故實不能
    以嗣後土地複丈結果，被告蓋廟之使用面積在24-2、24-7地
    號部分，已超出其所擁有之1/3 持分比例，即謂被告蓋廟之
    範圍已超出分管範圍，而受有不當得利。且退萬步言，倘仍
    認被告受有不當得利而應返還，亦應僅就系爭寺廟占用24-2
    、24-7地號土地超出1/3分管面積部分（24-28地號部分並未
    超出1/3 分管面積，無不當得利可言），再依原告之持分比
    例計算被告應返還之數額，亦即24-2地號部分僅應以256.33
    平方公尺計算（558－905×1/3＝256.33），24-7 地號部分
    僅應以84.33平方公尺計算（225－422×1/3 ＝84.33），而
    不應如原告般，竟係以系爭建物占用系爭土地之全部面積，
    作為計算被告應返還不當得利數額之依據。又縱認原告得請
    求給付相當於租金之不當得利，仍有5 年短期時效之適用，
    對於相當於已罹於消滅時效之租金之利益，即不得依不當得
    利之法則請求返還。再本件原告逕依年息10% 最高額計算其
    請求相當於租金之不當得利數額，卻絲毫未舉證說明根據系
    爭土地之位置、工商業繁榮之程度、被告利用系爭土地之經
    濟價值及所受利益、並與鄰地租金相比較等因素，何以得逕
    依年息10% 之最高額計算，其遽行請求被告給付自非法之所
    許。並聲明：除願供擔保免為假執行之宣告外，如主文所示
    。
四、原告主張其與被告為系爭土地共有人之一，應有部分如附表
    所示，以及被告於系爭土地搭蓋系爭建物等事實，業據提出
    土地登記第二類謄本、現場照片、名片為證（本院96年度店
    調字第187號卷第6至15頁），且被告對此並不爭執，並經本
    院勘驗現場製有勘驗筆錄可參，復經臺北縣新店地政事務所
    經本院囑託測量現場繪製複丈成果圖，此有該所97年2月5日
    北縣店地測字第0970002048號函附複丈成果圖在卷可稽（本
    院第1 卷第38頁），堪信為真。惟原告主張被告逾越應有部
    分，未得共有人全體同意而占有使用共有物特定部分興建系
    爭建物等情，則為被告所否認，並以前詞為辯，是本件首應
    審酌者，即在於被告使用系爭土地興建系爭建物，是否經分
    管協議而屬有權占有。茲就此判斷如下：
  (一)按各共有人，除契約另有約定外，按其應有部分，對於共有
    物之全部，有使用收益之權。民法第818 條定有明文。是共
    有人就共有土地有分管之協定者，固得就其分管之特定部分
    佔用收益，然若超出分管部分為使用收益，仍須徵得他共有
    人全體之同意，否則他共有人就超過部分，仍得本於所有權
    請求除去妨害，或請求向全體共有人返還該部分。最高法院
    83年臺上字第2538號判決意旨可參。且按民法第818 條所定
    各共有人按其應有部分，對於共有物之全部有使用收益之權
    。係指各共有人得就共有物全部，於無害他共有人之權利限
    度內，可按其應有部分行使用益權而言。故共有人如逾越其
    應有部分之範圍使用收益時，即係超越其權利範圍而為使用
    收益，其所受超過利益，要難謂非不當得利。最高法院55年
    臺上字第1949號判例亦可資參照。惟未經共有人協定分管之
    共有物，共有人對共有物之特定部分佔用收益，須徵得他共
    有人全體之同意。如未經他共有人同意而就共有物之全部或
    一部任意佔用收益，他共有人固得本於所有權請求除去其妨
    害或請求向全體共有人返還佔用部分。然共有物分管契約，
    不以共有人明示之意思表示為限，共有人默示之意思表示，
    亦包括在內。惟所謂默示之意思表示，係指依共有人之舉動
    或其他情事，足以間接推知其效果意思者而言。最高法院87
    年度臺上字第1359號判決意旨亦可資參酌。末按共有人與其
    他共有人訂立共有物分管之特約後，將其應有部分讓與第三
    人時，除該受讓人不知有分管契約，亦無可得而知之情形外
    ，仍應受讓與人所訂分管契約之拘束，用維法律秩序之安定
    ，並免善意受讓人受不測之損害。最高法院亦著有93年度臺
    上字第863號判決可參。
  (二)本件原告主張被告逾越應有部分而就共有物特定部分為使用
    收益等情，雖為被告所不爭，且有上揭複丈成果圖可證，然
    被告則辯稱其前手沈定與其他共有人已有分管協議，故非無
    權占有等語。查被告係於60年8月7日與沈定簽訂買賣契約書
    ，買受系爭第24-2、24-7地號土地，有買賣契約書在卷可稽
    （本院第1 卷第19頁），而依卷附土地登記第二類謄本所示
    ，系爭24-28地號土地係於68年2月15日自第24-2地號土地分
    割而來。又查證人即系爭土地之共有人丁○○證稱，其自父
    親沈天澄取得系爭土地應有部分，不知沈添澄與其他共有人
    有無協議如何使用系爭土地，然系爭建物於60幾年間興建完
    成，其取得應有部分後雖知悉系爭建物存在，但並未反對過
    等語（本院第2卷第15頁以下）。另證人即系爭土地中第24-
    2 地號土地之原始共有人乙○○，則證稱系爭土地原由三房
    共業，被告僅購買沈定之持分，當時雖未同意被告蓋廟，且
    系爭土地亦未分割，然因被告蓋廟的位置就在以前沈定分得
    的土地位置上，該範圍土地就是分給沈定耕作的，因此伊無
    權利去同意蓋廟與否，寺廟興建之位置就是沈定耕作之範圍
    ，是前面長輩留下來時就這樣說的，而其使用之範圍現有種
    植竹子及興建房屋，該範圍就是其分得的部分等語（本院第
    2卷第28頁以下）。此外證人即系爭土地中第24-2、第24-28
    地號土地之共有人戊○○，亦證稱其因贈與而取得系爭土地
    應有部分所有權，其使用自己的部分種植農作物，現在興建
    廟宇的土地以前是由親戚沈定使用耕作，之後沈定持分售予
    他人，就是現在廟宇的位置，所以興建廟宇的土地就是沈定
    使用的範圍，不是其所有的，也沒有使用到其耕作範圍，而
    因為廟宇使用土地是沈定賣的，以前祖先分這樣，就照這樣
    使用，所以沒有請求補償金等語（本院第2 卷第30頁以下）
    。由此可知，系爭建物所使用位處系爭土地之範圍，原即屬
    原告前手所有權人沈定所用，並未侵害其他共有人之使用範
    圍，且此使用範圍係依現時共有人之長輩、祖先指示沿用至
    今，從而，沈定使用之範圍雖未以書面定之，然依系爭土地
    確有劃定耕作、使用範圍，並由原所有權人乙○○及繼受人
    戊○○在原有使用範圍繼續以相同方式使用土地之各種情狀
    ，已足間接推知系爭土地之原始所有權人確有劃分土地使用
    範圍而成立分管協議之本意。是由此足認被告抗辯系爭土地
    原始所有權人已有默示之分管協議等情，核屬有據，堪以採
    信。
  (三)次查，原告甲○○於84年5月9日購買系爭24-7地號土地應有
    部分1/18，並於同年月25日完成所有權移轉登記，原告丙○○、庚○○○則均係於54年2 月21日因繼承取得系爭土地如
    附表所示之應有部分所有權，此有卷附土地登記第二類謄本
    可參。而系爭建物早於64年間即已興建完成，此有臺北縣政
    府民政局97年2 月25日北工施字第0970106905號函附臺北縣
    寺廟登記表附卷可查（本院第1 卷第51頁以下）。是原告甲○○於84年間因買賣取得系爭24-7地號土地應有部分所有權
    ，衡諸普通之人購買不動產之經驗法則，勢必至現場查看買
    賣標的物現況以為締約與否之評斷依據，則原告甲○○自應
    查知系爭土地上有系爭建物並由證人乙○○、戊○○種植作
    物之情形，依此情狀應足以知悉系爭土地上存有分管協議，
    是其明知土地分管協議及使用現狀後，仍同意購買系爭第24
    -7地號土地應有部分所有權，揆諸上開說明，自應受分管契
    約之限制。又原告丙○○、庚○○○早於系爭建物建築完成
    之前，已因繼承取得系爭土地應有部分所有權，則其等依概
    括繼承之法律關係，亦應受前述默示分管契約之約束。準此
    ，原告使用系爭土地既係依據前手所有權人所定之分管協議
    ，又未超出原始之分管範圍，且原告均應受該分管協議之拘
    束，則原告主張被告未經共有人同意，逾越應有部分使用系
    爭土地特定部分興建系爭建物而屬無權占有云云，顯非真實
    ，委無可採。
五、綜上所述，原告主張被告未經全體共有人同意而占有使用系
    爭土地云云，核屬無據，難以採信。被告辯稱系爭土地原始
    所有權人間存有分管協議，其買受系爭土地後得依分管協議
    使用系爭土地特定範圍興建系爭建物，並非無權占有等情，
    則與事實相符，堪可採信。從而，原告依據民法第767 條、
    第179 條規定，請求：(一)被告將坐落於臺北縣新店市○○段
    青潭小段24-2地號如複丈成果圖所示編號A、C、F 部分拆除
    ，並返還與原告丙○○、庚○○○及其他全體共有人。(二)請
    求被告將坐落於臺北縣新店市○○段青潭小段24-28 地號如
    複丈成果圖所示編號E 部分拆除，並返還與原告丙○○、庚○○○及其他全體共有人。(三)請求被告將坐落於臺北縣新店
    市○○段青潭小段24-7 地號如複丈成果圖所示編號B、D、G
    部分拆除，並返還與原告丙○○、庚○○○、甲○○及其他
    全體共有人。(四)被告應給付原告丙○○221,100 元及自準備
    書狀繕本送達翌日起至清償日止按年息5%計算之利息，及自
    97年3月1日起至返還前開土地之日止，按月給付原告丙○○
    2,456元。(五)被告應給付原告庚○○○221,100元及自準備書
    狀繕本送達翌日起至清償日止按年息5%計算之利息，及自97
    年3月1日起至返還前開土地之日止，按月給付原告庚○○○
    2,456 元。(六)被告應給付原告甲○○19,125元及自準備書狀
    繕本送達翌日起至清償日止按年息5%計算之利息，及自97年
    3月1 日起至返還前開土地之日止，按月給付原告甲○○125
    元，均無理由，應予駁回。又原告之訴既經駁回，其假執行
    之聲請即失所附麗，應併予駁回。
六、本件事證已臻明確，兩造其餘攻擊防禦方法及未經本院援用
    之證據，核與判決之結果不生影響，爰不予逐一論駁，併此
    敘明。
七、訴訟費用負擔之依據：民事訴訟法第78條、第85條第1 項前
    段。
中    華    民    國    98    年    4     月    28    日
                  民事第四庭    法  官  余明賢
以上正本係照原本作成
如對本判決上訴，須於判決送達後20日內向本院提出上訴狀
中    華    民    國    98    年    4     月    28    日
                                書記官  楊勝欽
【附表】
┌───┬────┬────┬────┬────┐
│      │甲○○  │丙○○  │庚○○○│己○○  │
├───┼────┼────┼────┼────┤
│24-2  │無      │1/6     │1/6     │1/3     │
├───┼────┼────┼────┼────┤
│24-7  │1/18    │1/9     │1/9     │1/3     │
├───┼────┼────┼────┼────┤
│24-28 │無      │1/6     │1/6     │1/3     │
└───┴────┴────┴────┴────┘


司法院資訊處製作；財團法人民間司法改革基金會備份。
